最高法院刑事判決                              八十六年度台上字第三三四五號
    上訴人  賴春吉
    被  告  甲○○
            乙○○
            丙○○
            丁○○
右上訴人因自訴被告等圖利等罪案件，不服台灣高等法院台南分院中華民國八十五年
六月五日第二審判決（八十五年度上訴字第三四七號，自訴案號：台灣嘉義地方法院
八十四年度自字第一二○號），提起上訴，本院判決如左：
    主  文
原判決關於甲○○被訴圖利部分撤銷，發回台灣高等法院台南分院。
其他上訴駁回。
    理  由
甲、撤銷發回部分
本件原判決以上訴人賴春吉自訴意旨略稱：被告甲○○原係嘉義縣賴羅傅姓宗親會（
以下簡稱宗親會）第二屆理事，於民國八十一年十二月十三日召開臨時理事會，言明
該次餐費由其請客，該臨時會未經主管官署認可，仍以宗親會之款支出餐費。其當選
理事長後，支付公費招待理監事至越南旅遊。於八十三年十月二十八日，率團參加第
七屆賴羅傅宗親會代表大會，在宗親會報帳開支新台幣（下同）二萬四千元，因認被
告甲○○涉犯圖利罪嫌云云。經審理結果，認甲○○並非公務員，該宗親會亦非公務
機關，核無刑法及貪污治罪條例公務員圖利罪之適用，復查無其他積極證據可證明其
有此部分犯行，因而維持第一審此部分諭知甲○○無罪之判決，駁回上訴人在第二審
之上訴，固非無見。惟按貪污治罪條例及刑法上之公務員圖利罪，係侵害國家法益之
犯罪，個人非屬直接被害人，不得提起自訴。原審認上訴人係自訴被告甲○○涉嫌公
務員圖利罪，乃竟不就程序上諭知不受理，並進而為實體上之裁判，顯屬違法。且上
訴人自訴意旨並無主張甲○○涉犯該罪，其所稱甲○○以不應由該宗親會支付之上開
費用向宗親會報支，為有圖利自己或他人之嫌云云，似係指甲○○有為自己或第三人
不法利益之意圖而言，究竟其自訴真意為何﹖自應予訊明。原審未遑詳查，遽認上訴
人係自訴甲○○涉嫌公務員圖利罪，率予判決，亦有未洽。上訴意旨雖未指摘及此，
但為本院得依職權調查之事項，應認原判決此部分有撤銷發回更審之原因。
乙、上訴駁回部分
按刑事訴訟法第三百七十七條規定：上訴於第三審法院，非以判決違背法令為理由，
不得為之。是提起第三審上訴，應以原判決違背法令為理由，係屬法定要件。且必須
依據卷內資料為具體之指摘，並足據以辨認原判決已具備違背法令之形式，始屬相當
。上訴人上訴意旨略以：上訴人於八十一年九月二十五日收取賴文龍轉交台灣涼椅公
司捐贈予宗親會之十萬元，當日即存入宗親會於水上鄉農會第六○五號帳戶，須有被
告乙○○之印鑑始可提領，上訴人當時為宗親會理事長，並無核審支付該筆捐款指定
用途開銷，今該款被領出開支去向不明，上訴人於八十三年十一月二十九日向嘉義縣
政府陳情，係為維護自己權益，請主持正義，依法處理監督糾正。原審置該陳情書說
明於不顧，未盡調查職責，率認該款為上訴人領用於服裝費，理由矛盾，有違經驗法
則。八十二年八月十五日宗親會第三屆理事長交接時，因同年八月一日召開之第三屆
第一次大會所收之會費、捐款，至第二屆屆滿即八月十四日止，上訴人請總幹事乙○
○交出以便移交，遭新任理事長甲○○阻撓，該款項未存入宗親會於水上鄉農會第六
○五號帳戶。原判決認上訴人無辦移交，乙○○就上開款項支出均有列記詳細帳目明
細，提經宗親會理監事會查核通過云云。惟按規定，社團支付款項時，應由團體負責
人、秘書長或總幹事及財務人員於支付憑證上共同蓋章，當時上訴人為宗親會負責人
無經手核准，何能經理監事會查核通過﹖原審自由心證有瑕疵。而有關宗親會第三屆
所舉辦會員自強活動所收配合款、樂捐款，依社會團體財務處理辦法第二十三條、第
二十七條規定，應存入宗親會水上鄉農會帳戶再支出，被告甲○○為理事長、乙○○
為總幹事、丁○○為財務組長，故意不將該款項存入宗親會帳戶再支出，並以多收少
報送大會審議，而違背其任務致生損害於宗親會甚明。上訴人聲請調查宗親會第三屆
第一次大會所收會費、捐款去向，令甲○○、乙○○提供宗親會於水上鄉農會第六○
五號帳戶帳本供核對，及台灣涼椅公司捐助之十萬元開支不明，自強活動所收配合款
、樂捐款未存入上開帳戶再為支出等項，原審未予調查，判決違背經驗法則並理由矛
盾，自屬違法云云。但查原判決維持第一審諭知被告甲○○、乙○○、丁○○被訴背
信部分無罪之判決，駁回上訴人在第二審之上訴。係以訊據被告甲○○等三人均否認
有背信犯行，乙○○辯稱該宗親會八十二年八月一日第三屆第一次會員大會所收之會
費、捐款等，係直接用於該次活動之開銷支出，已將收支帳目明細提經宗親會理監事
會查核通過，並無多收少報之情形。有該款項支出明細表可稽，上訴人於另案偵查中
供認該支出明細表與乙○○所供相符，被告甲○○及證人即宗親會前任監事羅生源、
現任理事賴啟樹，一致供稱上開款項收支須經理事會同意，監事會審查帳目，未發現
乙○○有侵占公款情事。復有大會手冊及理監事會議記錄可資佐證。該宗親會第三屆
所舉辦之會員自強活動，使用款項明細業經第三屆第二次理監事會議議決，會員大會
通過，亦有會議記錄、會員大會手冊內之自強活動配合款附表可考。該被告等未將收
入款先存入宗親會設於水上鄉農會之帳戶，雖有違反社會團體財務處理辦法第二十三
條、第二十七條規定，惟此為是否合乎主管監督機關所定之行政程序問題，不能據此
推斷該被告等有圖取不法利益之犯罪意圖。台灣涼椅公司捐贈宗親會之十萬元，係由
上訴人存入宗親會之農會帳戶，該款係指定用於參加菲律賓主辦世界賴羅傅姓宗親會
聯誼代表大會之人員之經費，有上訴人於八十三年十一月二十九日向嘉義縣政府提出
之陳情書可憑。被告乙○○於八十一年二月二十五日辭去總幹事職務，未擔任財務工
作經手該款用途，上訴人以理事長自兼總幹事，宗親會之農會帳戶當時係由其保管，
已據乙○○、甲○○供明，並有請辭書、存摺、慰留書、宗親會函、會議記錄及嘉義
縣政府八十三年十月十四日八三府社行字第一○四九一七號函、宗親會八十三年十月
二十六日函可參，查無積極證據可認該被告等有上訴人所指背信犯行，不能證明被告
等有此部分犯罪，已詳予明其所憑之理由。從形式上觀察，尚無上訴人所指違背法
令之情形存在。被告等三人既未將所收上開款項存入宗親會於水上鄉農會所設帳戶，
上訴人請求調閱該帳戶帳卡，即與待證事實無關，原審未予調查，不能指為應調查之
證據未予調查。上訴人於八十一年間為該宗親會之理事長，其於八十一年十月十六日
率團至菲律賓參加世界賴羅傅宗親聯誼代表大會，被告等三人均未與會，台灣涼椅公
司捐贈予宗親會之十萬元係指定用於參加該次大會人員之經費，已據上訴人供明，而
其支出狀況不明，經宗親會第二屆理事會提出檢討，由上訴人說明，有該宗親會八十
一年十二月十三日臨時理事會會議記錄可參，上訴人並將該宗親會於水上鄉農會所設
帳戶變更為其印鑑，至八十二年八月十五日卸任後仍不配合辦理變更，有該宗親會八
十三年三月五日、三月十九日函可稽。原判決認上開款項之支用係由上訴人經管，被
告乙○○並無經手，尚無不合，其理由說明雖稍有未盡，惟於判決本旨並無影響，不
得據為上訴第三審之適法理由。上訴人其餘就原判決明白論斷之事項及認事採證職權
之行使，徒憑己見任意指摘原判決違法，仍為單純事實之爭執，均非適法之第三審上
訴理由，其此部分上訴違背法律上之程式，應予駁回。又本件上開部分雖係刑事訴訟
法第三百七十六條第五款所列之案件，惟於修正刑事訴訟法施行前原得上訴於第三審
法院，且已繫屬於法院，依刑事訴訟法施行法第五條第一項規定，仍應依施行前之法
定程序終結之，附此說明。
另按刑事訴訟法第三百七十六條所列各罪之案件，經第二審判決者，不得上訴於第三
審法院，法有明文。本件關於上訴人自訴被告甲○○、乙○○、丙○○、丁○○涉犯
刑法第三百十條第二項、甲○○另涉犯刑法第三百零九條第一項之妨害名譽罪嫌部分
，原審維持第一審諭知被告等無罪之判決，此部分核屬刑事訴訟法第三百七十六條第
一款之案件，依首開說明，既經第二審判決，自不得上訴於第三審法院，上訴人竟復
提起上訴，顯為法所不許。其此部分上訴，亦應併予駁回。
據上論結，應依刑事訴訟法第三百九十七條、第四百零一條、第三百九十五條前段，
判決如主文。
中      華      民      國    八十六    年      六      月      五      日
                              最高法院刑事第五庭
                                  審判長法官  陳  錫  奎
                                        法官  洪  清  江
                                        法官  李  璋  鵬
                                        法官  吳  昆  仁
                                        法官  李  彥  文
      右正本證明與原本無異
                                              書  記  官
中      華      民      國    八十六    年      六      月     十二     日
